【裁判字號】    98,簡上,70
【裁判日期】    990518
【裁判案由】    拆屋還地
【裁判全文】
臺灣彰化地方法院民事判決  98年度簡上字第70號
上  訴  人  甲○○
被上訴人    乙○○
上列當事人間請求拆屋還地事件，上訴人對於中華民國98年5月7
日本院北斗簡易庭第一審判決(98年度斗簡字第72號)提起上訴，
本院於99年5月4日言詞辯論終結，茲判決如下：
    主  文
上訴駁回。
第二審訴訟費用由上訴人負擔。
    事實及理由
一、被上訴人於原審起訴主張：坐落彰化縣田尾鄉○○段850地
    號土地（以下簡稱系爭土地）為兩造共有，伊之應有部分為
    萬分之4084，上訴人為萬分之5916。該筆土地重測前為打簾
    段打簾小段496-18地號，係由兩造與訴外人李炳南、李俊三
    共有之重測前同段496地號土地，於民國94年2月17日在台灣
    高等法院台中分院93年度上字第287號分割共有物事件達成
    訴訟上和解分割而來，並約定該部分土地留為私設道路使用
    ，而由全部共有人按應有部分比例繼續維持共有。詎上訴人
    竟違反該共有土地之使用目的，未經伊同意，擅自於98 年
    ２月間，在其上如附圖即彰化縣北斗地政事務所98年4月1日
    土地複丈成果圖所示：編號Ａ部分面積16.29平方公尺之土
    地植有楓林木、櫸木、仙桃等苗木，編號Ｂ、Ｃ部分面積各
    8.74平方公尺、4.64平方公尺土地建造有鐵皮屋各1棟，編
    號Ｄ部分面積10.30平方公尺之土地堆置石堆等情，本於所
    有權（共有權）之作用，伊爰求為判決：上訴人應將兩造共
    有系爭土地上，如附圖即彰化縣北斗地政事務所民國98年4
    月1日土地複丈成果圖所示：編號Ａ部分面積16.29平方公尺
    之苗木剷除，編號Ｂ、Ｃ部分面積各8.74平方公尺、4.64平
    方公尺之鐵皮屋拆除，編號Ｄ部分面積10.30平方公尺之石
    堆剷除，並將該等部分之土地交還被上訴人及全體共有人。
    並陳明願供擔保聲請宣告假執行。
二、上訴意旨則略以：分割前打簾段打簾小段496地號土地上，
    有伊父親李宗鄰（即被上訴人之祖父）所有，門牌號碼彰化
    縣田尾鄉○○路○段146號之三間竹造房屋，80年11月25 日
    李宗鄰將該三間房屋全部交給上訴人（原審判決誤植為被上
    訴人）及訴外人李俊三兩人使用，訴外人李鑾鎗也同意，水
    電單位亦均准許上訴人名義申辦，目前建物係上訴人原地重
    建，彰化縣地方稅務局北斗分局也准許發給住家用鋼鐵造房
    屋稅籍，伊為系爭土地之共有人，有使用土地之權等語，資
    為抗辯。
三、原審為被上訴人全部勝訴之判決，並依職權宣告假執行。上
    訴人不服而提起上訴，除與第一審判決記載相同者，茲予引
    用外，並補述略稱：伊所有如上開土地複丈成果圖所示：編
    號Ａ部分面積16.29平方公尺之苗木，編號Ｂ、Ｃ部分面積
    各8.74平方公尺、4.64平方公尺之鐵皮屋，與編號Ｄ部分面
    積10.30平方公尺之石堆，四部份面積合計並未逾其應有部
    份比例，並未妨礙被上訴人之對外通行，且伊業已取得另一
    共有人蘇明珠（應有部份10000分之1379）之同意，即已取
    得共有人過半數及應有部份過半數之同意，而使用系爭土地
    ，自屬合法佔用權源，既無妨礙被上訴人之對外通行，被上
    訴人提起本訴顯屬權利濫用云云。上訴聲明：原判決廢棄。
    被上訴人在第一審之訴及假執行之聲請均駁回。第一、二審
    訴訟費用由被上訴人負擔。
四、兩造不爭執事項：
（一）系爭土地原先為兩造共有，被上訴人之應有部分為萬分之
      4084，上訴人為萬分之5916，本案訴訟程序中，上訴人將
      其中萬分之1379以買賣為原因，於98年5月21日移轉登記
      於訴外人蘇明珠。
（二）系爭土地於台灣高等法院台中分院93年度上字第287號和
      解筆錄中，由全體共有人約定作為私設道路使用。
（三）系爭土地上之鐵皮屋、石堆為上訴人建造、堆置及楓林木
      等苗木為其向訴外人李憲松購得。
五、兩造之爭執事項：
（一）上訴人占用系爭土地有無合法權源？
（二）被上訴人提起本訴是否權利濫用？
六、經查，被上訴人主張之前揭事實，有其所提土地登記謄本、
    地籍圖謄本、台灣高等法院台中分院93年度上字第287號和
    解筆錄及本院95年度訴字第160號、台灣高等法院台中分院
    95 年度上易字第217號民事判決影本、現場照片2張在卷為
    證，並經本院會同彰化縣北斗地政事務所派員勘測屬實，分
    別製有勘驗筆錄及土地複丈成果圖在卷可稽，被告亦自認該
    等鐵皮屋、石堆為其建造、堆置及楓林木等苗木為其向訴外
    人李憲松購得等情，堪信為真實。
七、按「各共有人，除契約另有約定外，按其應有部分，對於共
    有物之全部，有使用收益之權」。民法第818條定有明文；
    又「共有物之管理，除契約另有約定外，應以共有人過半數
    及其應有部分合計過半數之同意行之。但其應有部分合計逾
    三分之二者，其人數不予計算」。同法第820條第1項亦有明
    文。查本件系爭850地號土地，前既經於訴訟上和解分割時
    ，由全體共有人約定作為私設道路使用，此為兩造不爭之事
    實，且有台灣高等法院台中分院93年度上字第287號和解筆
    錄可稽，此即前揭條文所規定之「契約另有約定」，自應優
    先於上訴人所辯稱之「共有人過半數及其應有部分合計過半
    數之同意」而適用，既由全體共有人約定作為私設道路使用
    ，上訴人使用土地自應受此項使用目的之限制，其違反上開
    約定，未經他共有人即被上訴人之同意，為違反上開目的之
    使用，自屬對於被上訴人共有權之侵害。縱上訴人前經訴外
    人李宗鄰分給房屋而占用系爭土地，乃系爭土地分割前所為
    ，不論其取得該房屋之原因事實如何，在土地分割之後，分
    割前共有土地之使用方法，已因分割而失其效力，分割後即
    應依上開和解分割約定之方法使用土地，故上訴人占用系爭
    土地並無合法權源，而屬無權占用甚明。
八、上訴人無權占用系爭土地，被上訴人本於所有權（共有權）
    之作用，依民法第767條及第821條規定請求上訴人剷除前開
    編號Ａ、Ｄ部分之苗木、石堆，及拆除前開編號Ｂ、Ｃ部分
    之鐵皮屋，並將該等部分之土地交還全體共有人，於法有據
    ，且屬權利之正當行使，不論從權利本質、全體共有人約定
    目的、社會經濟觀念以言，被上訴人之請求皆屬權利之正當
    行使，尚未逾越必要之範圍，兩造間並無一方所得利益與他
    方所受損失顯不相當，是上訴人抗辯被上訴人起訴請求拆屋
    還地係屬權利濫用，尚非有據。
九、綜上所述，原審以被上訴人本於民法第767條、第821條規定
    ，請求判決如原審判決第一項所示為有理由，而為被上訴人
    勝訴之判決，並依職權宣告假執行，併酌定相當擔保金額准
    許上訴人供擔保後免為假執行，於法並無不合。上訴意旨指
    摘原判決不當，聲明廢棄改判，為無理由，應予駁回。
十、本件判決基礎已臻明確，兩造其餘主張或陳述及其攻擊防禦
    方法，於本件判決結果不生影響，爰不予一一論述，附此敘
    明。
十一、據上論結，本件上訴為無理由，依民事訴訟法第436條之
      1第3項、第449條第1項、第78條，判決如主文。
中    華    民    國    99    年    5    月    18    日
                    民事第一庭審判長法  官  康弼周
                                    法  官  黃倩玲
                                    法  官  施坤樹
以上正本係照原本作成。
本判決不得上訴。
中    華    民    國    99    年    5    月    21    日
                                    書記官  施嘉玫

司法院資訊處製作；財團法人民間司法改革基金會備份。
